【裁判字號】    99,上訴,455
【裁判日期】    990525
【裁判案由】    違反臺灣地區與大陸地區人民關係條例等
【裁判全文】
臺灣高等法院高雄分院刑事判決         99年度上訴字第455號
上  訴  人  臺灣高雄地方法院檢察署檢察官
被      告      甲○○
選任辯護人    朱立人      律師
上列上訴人因被告違反臺灣地區與大陸地區人民關係條例等案件
，不服臺灣高雄地方法院98年度訴字第1763號中華民國99年2 月
2 日第一審判決（起訴案號：臺灣高雄地方法院檢察署98年度偵
字第12848號），提起上訴，本院判決如下：
    主  文
上訴駁回。
    理  由
一、公訴意旨略以：被告甲○○明知不得以假結婚方式，使大陸
    地區人民非法進入臺灣地區，竟與某真實姓名年籍不詳綽號
    「阿昆」之成年男子，共同基於使大陸地區人民非法進入臺
    灣地區之犯意聯絡，由「阿昆」以不詳代價，安排甲○○於
    民國（以下同）92年10月21日自高雄小港機場搭機前往大陸
    地區福建省南平市與大陸地區女子李婧蕾（另經檢察官為職
    權不起訴處分）見面後，於同年月23日，由被告甲○○與欠
    缺結婚真意之李婧蕾在福建省建甌市公證處辦理公證結婚，
    而取得該公證處核發之結婚公證書，被告甲○○即於同年月
    31 日 先行返國，再與李婧蕾共同基於行使使公務員登載不
    實文書之概括犯意聯絡，於92年11月10日，由被告甲○○持
    上開結婚公證書向財團法人海峽交流基金會（下稱海基會）
    取得證明相符文件後，旋於92年11月13日，持大陸地區結婚
    公證書及海基會證明文件至屏東縣恆春鎮戶政事務所（下稱
    恆春戶政事務所）填寫「結婚登記申請書」辦理結婚登記，
    使該戶政事務所承辦公務員將被告甲○○與大陸女子李婧蕾
    於92年10月23日結婚之不實事項，登載於職務上所掌之公文
    書，足生損害於結婚登記之正確性；復連續於93年1 月5 日
    ，由被告甲○○至屏東縣警察局恆春分局墾丁派出所填寫「
    大陸地區人民進入臺灣地區保證書」，行使上開登載不實之
    戶籍謄本，同年5 月10日，甲○○再持上開結婚公證書、登
    載不實之戶籍謄本、海基會證明文件、大陸地區人民進入臺
    灣地區保證書等文件至內政部警政署入出境管理局（現已改
    制為內政部入出國及移民署），填寫「大陸地區人民進入臺
    灣地區旅行證申請書」，以李婧蕾為被告甲○○配偶名義申
    請來台探親，李婧蕾乃得於93年6 月11日自大陸福州市長樂
    機場搭機由高雄小港機場入境臺灣地區。嗣於98年4 月7 日
    ，經李婧蕾向警察機關自首，始循線查悉上情，因認被告甲
    ○○涉有違反臺灣地區與大陸地區人民關係條例第15條第1
    款之使大陸地區人民非法進入台灣地區、刑法第216 條、第
    214 條行使使公務員登載不實文書之罪嫌。
二、公訴人認被告甲○○涉有使大陸地區人民非法進入台灣地區
    及行使使公務員登載不實文書之罪嫌，係以上揭事實，有被
    告甲○○於警詢、偵查中之陳述，及證人李婧蕾於警詢及偵
    查中所為陳述可証，並有卷附入出境查詢紀錄、恆春戶政事
    務所結婚登記申請書、大陸地區結婚公證書、海基會證明文
    件、戶籍謄本、大陸地區人民進入臺灣地區保證書、旅行證
    申請書、入出境管理局旅客證件留存收據、大陸地區人民資
    料管理系統查詢資料、入出國日期證明書、旅行證影本可稽
    等情，為其論據。
三、訊據被告甲○○對於與大陸女子李婧蕾辦理結婚登記，並完
    成各該手續而使李婧蕾得以來臺等情均不爭執，然堅詞否認
    犯罪，辯稱：我與李婧蕾係真結婚，結婚時並花了12萬元，
    因為我家中兩、三個兄弟均沒有娶老婆，我父親將積蓄12萬
    給我作為聘金，讓我去大陸娶大陸新娘，都是媒人「阿昆」
    去辦的，當初相親時兩人有相處20幾天，是互相喜歡才結婚
    ，婚後我跟李婧蕾有共同生活一段日子，有住在一起，後來
    她說一個月要寄10萬元回家，我無法負擔，她就說她要去高
    雄，李婧蕾因嫌家窮才跑掉，我有報警，我有找到她，要她
    回來，她不回來，並非假結婚等語。經查：
（一）本件起因係因與被告甲○○辦理結婚而以配偶名義入境之
      大陸地區女子李婧蕾在來臺近5 年後，突於98年4 月7 日
      向高雄縣政府警察局仁武分局自首與被告甲○○係假結婚
      ，此與常見因查獲大陸女子非法打工或來臺後行蹤不明而
      經循線查獲之情形迴然有異，大陸女子李婧蕾在事前未有
      他人懷疑之情形下，主動向有偵查犯罪職務之公務員揭發
      不利於己事實並接受裁判之舉動，猶與一般人趨利避害之
      自我保護本能不符，嗣其在偵查中復先後以書面及口頭向
      檢察官及檢察事務官表明自首之目的係因來臺數年間，右
      眼機能嚴重惡化，急須返回大陸就醫（見偵卷第22頁陳情
      書、第16頁筆錄），利用公權力協助遣返回家之動機既明
      ，則其所言是否與事實相符，自應細究，在李婧蕾欲利用
      公權力協助遣返回家之動機下，其自首之言，未可遽信。
（二）證人李婧蕾於警詢及偵查中雖指稱與被告甲○○辦理結婚
      之目的，係以假結婚方式取得配偶資格來臺工作賺錢，並
      曾支付人民幣四萬元予介紹人「小莉」以為代價云云，除
      經被告甲○○於原審及本院審理時堅詞否認外，因證人李
      婧蕾於警詢及偵查中既自承前揭時地在大陸地區除與被告
      甲○○辦理結婚登記外，另曾以酒席兩桌宴請大陸親友等
      語（警卷第7 頁），衡情，苟其前揭時地辦理結婚之目的
      ，果因經濟拮据而謀來臺打工賺錢，並已勉力支付人民幣
      四萬元之相當代價，則其為入境所需而配合完成我國法令
      規定之要件外，原無徒增耗費在大陸地區宴請親友而多花
      費之理，所述情節顯有可疑；另證人李婧蕾就來臺經過及
      嗣後與被告甲○○之互動情形，既表明來臺時不僅為被告
      甲○○親往機場接回，旋並與之同住被告住處約半個月左
      右，離開之原因猶係被告甲○○沒有工作，無法維持二人
      共同生活開銷方才逃跑，此据證人李婧蕾於警訊中陳稱：
      「我剛進入台灣時有跟甲○○住在一起，大約共同居住半
      個月左右，因為甲○○沒有工作，沒有辦法過日子，所以
      我才從他住處逃跑」「台灣沒有宴客，大陸有辦2 桌請一
      些認識朋友吃飯，沒有公開的結婚儀式」等語（警卷第6
      、7 頁）；李婧蕾於偵查中仍陳稱：離家的原因是我本來
      就是來台灣打工，因為在恆春找不到工作，我帶來的費用
      都花完了，且甲○○無法承擔2 人的生活費用，所以我就
      跑出來自己找工作，之後就沒有和甲○○聯繫了等語（見
      偵查卷第37頁），猶足徵被告甲○○與李婧蕾在大陸完成
      結婚程序來臺後，兩人確有在家同財共居一段日子，並由
      被告甲○○扶養之事實，證人主觀上亦自認有居住在被告
      住處之義務等情，只因「被告沒有工作，無法維持二人共
      同生活開銷方才從他住處逃跑」，此與一般配合假結婚而
      充任人頭丈夫者，經完成相關必要手續即銀貨兩訖、互不
      相干而即離去之情形，迥然有異，是證人李婧蕾指稱其與
      被告結婚時，係假結婚云云，即與實情不合。
（三）又證人李婧蕾於93年6 月11日入境，於同年（93年）8 月
      12日離家出走，於同年（93年）9 月9 日經警尋獲，由其
      夫即被告領回，證人李婧蕾又於95年1 月23日再度離家出
      走，此有大陸人民資訊管理系統之列印資料可稽（見警卷
      第10頁至第14頁），足証證人李婧蕾確有多次逃離家庭之
      記錄。
    綜上所述，因被告甲○○與李婧蕾在大陸結婚，在大陸有辦
    2 桌請一些李婧蕾認識朋友吃飯，又李婧蕾進入台灣時，起
    初有跟甲○○住在一起，大約共同居住半個月左右，因為甲
    ○○沒有工作，沒有辦法過日子，而恆春因地處農業地帶，
    確實找不到工作，所以李婧蕾才跑掉，並且逃離家庭2 次，
    都是從被告甲○○住處逃跑，而李婧蕾因眼疾在台灣醫藥費
    貴，急於回大陸就醫，才出面自首假結婚，此經李婧蕾於警
    、偵訊中陳明，因李婧蕾之自首含有由有關單位免費遣送回
    大陸之其他目的，其所言尚不得遽信，是依既有卷證尚不足
    以認定被告甲○○與李婧蕾是假結婚，自難僅憑證人李婧蕾
    前開尚有明顯瑕疵之陳述即認定被告甲○○是假結婚，此外
    復查無其他確切証据証明被告甲○○有假結婚偽造文書等犯
    罪情事，其犯罪即屬不能証明。
四、原審以不能証明被告甲○○犯罪，依法諭知無罪，核無不合
    ，檢察官上訴指摘原判決不當，為無理由，應予駁回。
據上論結，應依刑事訴訟法第368 條，判決如主文。
本案經檢察官林應華到庭執行職務。
中    華    民    國    99    年    5     月    25    日
                  刑事第八庭    審判長法  官  洪兆隆
                                      法  官  郭玫利
                                      法  官  張盛喜
以上正本證明與原本無異。
被告不得上訴。
檢察官如不服本判決應於收受本判決後10日內向本院提出上訴書
狀，其未敘述上訴理由者，並得於提起上訴後10日內向本院補提
理由書狀（均須按他造當事人之人數附繕本）「切勿逕送上級法
院」。
中    華    民    國    99    年    5     月    25    日
                                      書記官  黃一秋

司法院資訊處製作；財團法人民間司法改革基金會備份。
